【裁判字號】    95,上易,601
【裁判日期】    950831
【裁判案由】    誣告
【裁判全文】
臺灣高等法院刑事判決                 95年度上易字第601號
  上  訴  人  臺灣臺北地方法院檢察署檢察官
  被      告  乙○○
                      號4樓4.
上列上訴人因被告誣告案件，不服臺灣臺北地方法院94年度易字
第1152號，中華民國 95年2月27日第一審判決（起訴案號：臺灣
板橋地方法院檢察署 93年度偵字第12675號），提起上訴，本院
判決如下：
    主  文
上訴駁回。
    理  由
一、公訴意旨略以：被告乙○○係奇葳實業有限公司（下稱奇葳
    公司）負責人，明知其所持有由客戶德照企業股份有限公司
    簽發、付款人為臺灣中小企業銀行新店分行、票載日期為民
    國（下同）93年3月17日、票號AR0000000號、票面金額新臺
    幣（下同）46萬5000元之支票1紙，係其於 93年初收受後即
    交付奇葳公司會計甲○○保管，並非遭竊，竟申請掛失止付
    ，同時填具致警察局之遺失票據申報書，未指定犯人而誣告
    他人犯竊盜罪，因認被告涉犯刑法第171條第1項之未指定犯
    人誣告罪嫌。
二、按犯罪事實應依證據認定之，無證據不得認定犯罪事實﹔又
    不能證明被告犯罪者，應諭知無罪之判決，刑事訴訟法第15
    4條第2項、第301條第1項分別定有明文。而所謂認定犯罪事
    實之證據，係指足以認定被告確有犯罪行為之積極證據而言
    ，該項證據自須適合於被告犯罪事實之認定，始得採為斷罪
    資料，如未能發現相當證據，或證據不足以證明，自不能以
    推測或擬制之方法，以為裁判之基礎（參照最高法院29年上
    字第3105號、 40年臺上字第86號及30年上字第816號判例）
    。又按刑法第169條第1項之未指定犯人之誣告罪，亦以明知
    所告事實之虛偽為其成立要件。若係出於誤認或懷疑有此事
    實而為申告，縱令所告不實，因其缺乏誣告故意，仍難令負
    刑責。即本罪之成立，需行為人明知無此事實，而故意捏造
    者，始足當之。此之所稱故意，亦指直接之故意（確定故意
    ）而言，若為間接之故意或過失，自難繩以該條之罪（參照
    最高法院86年度台非字第362號判決）。
三、查公訴人認被告乙○○涉有刑法未指定犯人之誣告罪嫌，係
    以：證人甲○○、趙奇威、陳彥旭之證詞、上開申報掛失之
    支票、退票理由單、遺失票據申報書、票據掛失止付通知書
    、掛失止付票據提示人資料查報表及臺灣票據交換所公函各
    乙份等，執為論據；訊據被告乙○○固供承有於上開時間掛
    失止付系爭支票之事實，惟堅詞否認有何誣告犯行，辯稱：
    93  年間甲○○係伊公司之會計，負責伊經營之奇葳公司財
    務及支票，同年3月間，伊公司與往來廠商對帳時發現系爭
    支票不見，伊問甲○○支票的去向，甲○○說不知道，因伊
    找不到系爭支票，而系爭支票票載發票日快屆期了，伊便向
    銀行辦理掛失止付。迨伊掛失系爭支票後，甲○○方告知伊
    說系爭支票係由其軋入其子陳彥旭帳戶內，伊並無誣告犯意
    云云。
四、經查：
(一)被告於 93年3月17日至臺灣中小企業銀行新店分行，以執有
    上開票據遺失為由，填具遺失票據申請書，報請警察局協助
    偵查侵佔遺失物或竊盜罪嫌，另填寫票據掛失止付通知書，
    在票據掛失止付實際緣由欄內填載「疑奇葳內部員工惡意竊
    取」（原填寫「提取」，後刪除之），要求止付協助調查，
    經臺灣票據交換所函請臺北縣政府警察局新莊分局偵查申報
    被竊是否屬實各節，此據被告供承在卷，且有遺失票據申請
    書、票據掛失止付通知書及臺灣票據交換所 93年3月22日台
    票總字第0930002412號函（均影本）附卷可稽。嗣上開支票
    由陳彥旭於同日向聯邦商業銀行新莊分行提示，以經掛失止
    付為由退票，復經證人陳彥旭、甲○○於偵查中分別證述在
    卷，且有上開支票正反面及退票理由單（均影本）在卷可參
    。
(二)系爭支票係案外人德照企業股份有限公司（下稱德照企業公
    司）於93年初因向奇葳公司購買汽車零組件而用以支付貨款
    等情，除據被告供述在卷外，並經證人即德照企業公司負責
    人楊富玲於原審法院審理時證述在卷，另證人即奇葳公司會
    計吳炳輝於原審法院審理時亦證稱公司電腦應收票據簿記載
    系爭支票取得原因為銷貨票據云云（見原審卷第70頁背面）
    ，而若依證人甲○○所述，系爭支票是奇葳公司與德照企業
    公司為供持向銀行貼現而互開立支票所取得等語，惟何以德
    照企業公司未同時持有由奇葳公司所簽發同額之支票，是證
    人甲○○所述奇葳公司如何取得系爭支票乙節，殊非事實，
    茲查證人甲○○原擔任奇葳公司會計，負責保管公司收取之
    支票，而系爭支票既係奇葳公司因出售汽車零組件而自德照
    企業公司所收取之貨款支票，被告自必期待系爭支票於屆期
    提示時定當兌現，若非主觀上被告認定系爭支票確已遺失，
    當無無故掛失止付系爭支票之理，此證人吳炳輝於原審法院
    審理時證述稱93年3月16日伊接任奇葳公司會計，系爭支票3
    月17日要兌現，但是伊找不到，便跟伊老闆乙○○說，而乙
    ○○也說不知道系爭支票在何處，旋即向銀行辦理掛失止付
    云云（見原審卷第70頁），是被告所辯公司與往來廠商對帳
    時發現系爭支票不見，伊問甲○○支票的去向，甲○○說不
    知道，因不知道支票之去向，伊才掛失止付云云，尚非無據
    。
(三)至證人甲○○雖指述系爭支票是奇葳公司與德照企業公司互
    開立支票，以便持以向銀行貼現，惟因奇葳公司銀行帳戶回
    籠之支票張數不夠，無法向銀行作票貼，被告便以系爭支票
    向伊調現，系爭支票係被告出國前交給伊的，而伊也於93年
    2 月12日匯款41萬8500元至奇葳公司設於台灣中小企業銀行
    五股分行之帳戶，此項金額係預扣月息1分半，約 9486多元
    ，及伊代墊款 3萬7014元後，始匯入上開款項云云。惟此為
    被告所否認，且查證人甲○○於警詢、偵查中及原審法院審
    理時指述系爭支票係由趙奇威持向其調現﹔嗣於本院審理時
    則改稱系爭支票係被告乙○○持向伊調現，證人甲○○就系
    爭支票究係何人所交付，先後所述已有不一，另查系爭支票
    並非奇葳公司為供向銀行貼現而與德照企業公司互開立支票
    ，已如前述，是證人甲○○所述系爭支票因奇葳公司未能供
    向銀行貼現，被告因而以系爭支票向其調現乙節，是否屬實
    ，已有可疑。至證人即負責奇葳公司財務之趙奇威於警詢時
    雖供稱：奇葳公司負責人乙○○係伊子，公司帳目係由伊及
    當時會計甲○○管理，伊有同意甲○○在伊出國期間，可以
    執用公司收執客票向其親戚貼現，但未指明係哪張，她亦未
    告知以哪張貼現云云（見偵查卷第21頁），惟於原審法院審
    理時證稱：伊係同意甲○○持公司票至銀行票貼，但從未要
    求甲○○持公司票向私人票貼云云（見原審法院卷第68頁）
    ，其先後陳述已有歧異，而縱依證人趙奇威於警詢時所述，
    充其量僅能證明奇葳公司除向銀行融資貸款外，亦曾向私人
    票貼調度資金之事實，且證人趙奇威於原審法院審理時亦證
    述並未以系爭支票向甲○○調現云云，另若依證人甲○○指
    述系爭支票係於93年2月12日向其調現，而其預扣月息1分半
    ，約9486元，何其所匯入之金額與向其調現之金額未合，至
    證人甲○○僅係擔任奇葳公司之會計，負責公司帳務之處理
    ，公司款項之支付自有一定之會計程序，要無由證人甲○○
    以私人款項代墊之理，況證人甲○○所述曾為公司代墊 3萬
    7014元，惟亦未提出何證據以資佐憑，是上開41萬8500元之
    匯款是否即係證人甲○○所述以系爭支票向其調現之款項，
    亦非無疑。另查系爭支票若確係奇葳公司因資金週轉需要，
    而持向證人甲○○調現，則證人甲○○於系爭支票屆期為付
    款提示不獲兌現時，衡情除向奇葳公司查詢何以將系爭支票
    掛失止付外，並應請求公司支付系爭款項，始符常理，惟何
    以證人甲○○仍於 93年3月19日匯款46萬5000元至奇葳公司
    設於台灣中小企業銀行五股分行之帳戶。另依卷附之玉山商
    業銀行新莊分行 94年11月3日玉新莊（企）字第05110301號
    函所載 93年2、3月間奇葳公司尚有5百萬元之融資額度，而
    於第一商業銀行三重埔分行亦尚有83萬元之融資額度，有該
    分行94年11月7日（94）一三重字第288號函（見原審卷第11
    4頁、第102頁），而奇葳公司若欲使用該等融資額度，僅須
    提供1.25倍客票或出具借款申請書及借據即可辦理，亦有玉
    山商業銀行新莊分行94年11月16日玉新莊（企）字第051116
    03號函及第一商業銀行三重埔分行94年11月22日（94）一三
    重字第 296號函在卷可稽（見原審卷第119頁、第121頁），
    則奇葳公司既有上開融資金額可供應用，其是否可能於公司
    需款週轉時竟以較高之利息向證人甲○○調現，實非無疑，
    綜上所述，證人甲○○所述系爭支票係被告或證人趙奇威持
    以向其調現，殊非事實，而非可採。
(四)依證人趙奇威所述奇葳公司之財務由其負責管理，此亦為證
    人甲○○供述在卷，而證人甲○○則係擔任奇葳公司會計，
    負責公司帳務之製作及票據之收付等業務，是被告雖係奇葳
    公司負責人，惟基於一般企業分層負責分工原理，既不負責
    公司帳務之管理，自難期對公司支票之流向均知之甚詳，而
    依臺灣中小企業銀行五股分行94年2月24日九四五股字第007
    4 號函所檢附奇葳公司設於該分行帳戶之交易明細表，該公
    司資金往來頻繁，則往來票據當亦繁多，則被告自無從知悉
    各張支票之流向，而查證人甲○○於 93年3月15日與奇葳公
    司對帳清查後，發現有數十紙支票或存款流向不明、票貼存
    入證人甲○○之子陳彥旭帳戶內甚或不明原因存入他人帳戶
    內等情形，有證人甲○○親筆簽署之切結書及對帳單影本可
    考（見臺灣板橋地方法院93年度簡字第4882號卷第28至31頁
    ，而甲○○因擔任奇葳公司會計時，涉嫌侵占該公司款項及
    支票等，業經台灣板橋地方法院93年度訴字第1562號判處甲
    ○○應給付奇葳公司 4,918,045元在案，有該民事判決書影
    本乙份在卷可參，至證人甲○○指訴上開切結書係遭被告強
    制作成，惟此業經臺灣板橋地方法院檢察署檢察官以犯罪嫌
    疑不足為由不起訴處分，有卷附 93年度偵續字第416號不起
    訴處分書影本在卷可稽），則本件奇葳公司帳務及支票之收
    付保管既悉由甲○○負責處理，而證人甲○○因擔任公司會
    計期間有多紙支票或存款流向不明、款項存入其子陳彥旭帳
    戶內甚或不明原因存入他人帳戶內，而為被告所查覺，嗣被
    告復發現即將到期之系爭支票尋覓不著，即向甲○○查詢，
    因證人甲○○涉有侵占所保管之公司支票罪嫌，自難期待吐
    露真實，致被告未能自甲○○確切知悉系爭支票之流向，嗣
    被告復向接續擔任奇葳公司會計之吳炳輝查詢，亦尋覓無著
    ，則被告既已盡其查詢之能事，惟仍未能獲知系爭支票之去
    向，而系爭支票並即將屆期，因而被告在尋覓系爭支票無著
    不確定該支票流向之情況下，以支票遺失為由辦理掛失止付
    手續，並請求警察局偵辦犯罪，實難認被告有明知為不實，
    而故為申告之誣告犯意，至被告於辦理掛失止付手續時，於
    填寫票據掛失止付通知書時，於實際緣由欄內原填載「疑奇
    葳內部員工惡意提取」，嗣始將「提取」刪除改寫為「竊取
    」，而被告亦供述當時懷疑系爭支票係遭甲○○所侵占云云
    ，惟依上所述，被告向甲○○查詢時，甲○○既否認持有系
    爭支票（系爭支票實際係由甲○○所持有），並隱瞞不告知
    系爭支票之流向，則被告於辦理系爭支票掛失止付之手續時
    ，既非明知所申告之事實係屬虛偽，尚難以被告於票據掛失
    止付緣由欄原填載「疑奇葳內部員工惡意提取」即認被告有
    誣告之犯意，是被告所為核與刑法第171條第1項未指定犯人
    之誣告罪構成要件不合，自難繩以該條之罪。此外復查無其
    他積極證據足資認定被告有何誣告之犯行。是被告所辯並無
    誣告之犯行，應堪採信，被告犯罪尚屬不能證明，原審因而
    以不能證明被告犯罪，而為被告無罪之諭知，經核並無不合
    ，檢察官上訴意旨猶以被告辦理票據掛失時，於票據掛失止
    付緣由欄原填載「疑奇葳內部員工惡意提取」，並被告主觀
    上認系爭支票係由甲○○所侵占，而非遭竊或遺失，竟仍以
    遺失為由填具遺失票據申請書，報請警察局偵辦犯罪，而認
    被告應負誣告罪責，惟此依上揭所述，檢察官之上訴尚難認
    有理由，應予駁回。
據上論斷，應依刑事訴訟法第368條，判決如主文。
本案經檢察官吳慧蘭到庭執行職務。
中    華    民    國    95    年    8     月    31    日
                  刑事第五庭    審判長法  官  吳  敦
                                      法  官  陳世宗
                                      法  官  張傳栗
以上正本證明與原本無異。
不得上訴。
                                      書記官  何子傑
中    華    民    國    95    年    8     月    31    日


司法院資訊處製作；財團法人民間司法改革基金會備份。
